【裁判字號】    97,簡上,274
【裁判日期】    980730
【裁判案由】    給付票款
【裁判全文】
臺灣高雄地方法院民事判決             97年度簡上字第274號
上  訴  人
即被上訴人  乙○○
被上訴人
即上訴人    甲○
上列當事人間請求給付票款事件，上訴人對於民國97年4 月30日
本院96年度旗簡字第237 號第一審判決提起上訴，本院於民國98
年7 月16日言詞辯論終結，判決如下：
    主  文
上訴駁回。
第二審訴訟費用由上訴人各自負擔。
    事實及理由
一、上訴人即被上訴人（下稱乙○○）起訴主張：其執有上訴人
    即被上訴人甲○（下稱甲○）所簽發如附表所示支票2 紙（
    下稱系爭支票），經提示未獲付款，甲○應負給付票款之責
    。甲○抗辯系爭支票係訴外人夏金珠盜用其印章而偽造一事
    ，應由甲○負舉證責任。縱認系爭支票係夏金珠所偽造，甲
    ○係木森林園藝坊之負責人，向來均由夏金珠出面向乙○○
    訂購傢俱，並由夏金珠交付甲○為發票人之支票支付貨款，
    乙○○善意收受系爭支票，且無過失，甲○就票據債務應負
    表見代理責任，甲○僅曾清償新台幣（下同）50,000元，爰
    依票據法律關係請求提起訴訟，並於原審聲明：甲○應給付
    上訴人326,700 元及其中82,700元自民國95年7 月3 日起算
    、其中244,000 元自96年7 月27日起算，均至清償日止，按
    年息百分之6 計算之利息。
二、甲○則以：夏金珠係其所經營之木森林園藝坊之業務經理兼
    會計，職責僅有代領支票、作帳而已。其並未授權夏金珠使
    用支票，系爭支票乃夏金珠盜用其印章所偽造。乙○○收受
    系爭支票時應已知悉系爭支票係夏金珠偽造簽發，且乙○○
    明知系爭票據號碼KS0000000 號之支票票款132,700 元，乃
    訴外人施秋玲至乙○○經營之傢俱店購買傢俱之款項，施秋
    玲當時係由夏金珠陪同前往，並將現金交付予夏金珠，乙○
    ○同意由夏金珠交付之系爭票據號碼KS0000000 號之支票抵
    付，該部分之票據原因與木森林園藝坊及甲○無關。系爭票
    據號碼KS0000000 號之支票票款244,000 元，係夏金珠經營
    之「自在山居」之貨款，亦與木森林園藝坊及甲○無關。乙
    ○○明知此情，仍收受系爭2 紙支票，顯係惡意或有重大過
    失，甲○自無須負清償之責。再者，甲○其並無以自己行為
    表示授與夏金珠代理權之情形，自無表見代理可言等語，資
    為抗辯，並於原審聲明：乙○○第一審之訴駁回。。
三、原審判決乙○○之請求一部有理由，一部無理由，認甲○應
    給付乙○○20,000元及自95年7 月3 日起至清償日止，按年
    息百分之6 計算之利息，並駁回乙○○其餘請求。兩造就原
    審判決其敗訴部分，均提起上訴，乙○○上訴聲明：(一)原判
    決判決乙○○敗訴部分廢棄。(二)前開廢棄部分，甲○應再給
    付乙○○306,700 元及其中62,700元自95年7 月3 日起，其
    中244,000 元自96年7 月27日起，均至清償日止，按年息百
    分之6 計算之利息。甲○上訴聲明：(一)原判決判命甲○給付
    部分廢棄。(二)前開廢棄部分，乙○○在第一審之訴駁回。兩
    造另分別答辯聲明：上訴駁回。
四、兩造爭執之事項：
  (一)系爭2 紙支票之發票人「甲○」之印文為真正。
  (二)夏金珠交付系爭2 紙支票予乙○○收執，乙○○於95年7 月
    3 日向付款銀行提示未獲付款。
五、兩造爭執事項：
  (一)系爭2 紙支票是否為夏金珠盜用甲○之印章而偽造？若是，
    ，甲○是否應負表見代理之責？
  (二)甲○抗辯系爭2紙支票之原因關係不存在，有無理由？
六、得心證理由：
  (一)系爭2 紙支票是否為夏金珠盜用甲○之印章而偽造？若是，
    甲○是否應負表見代理之責？
    1.按當事人主張有利於己之事實，就其事實有舉證責任，民
      事訴訟法第277 條前段定有明文。又支票為無因證券，執
      票人行使票據上權利，就支票之取得，有無正當原因，或
      有無對價關係，自不負證明之責，發票人欄之印章如為真
      正，即應推定該支票亦屬真正。申言之，得據以判斷該支
      票係為發票人作成。倘主張其印章係被盜用時，則被盜用
      之事實，按諸舉證責任分配之原則，轉應由為此主張者負
      舉證責任，最高法院70年度台上字第4339號判決意旨可資
      參照。系爭2 紙支票之發票人「甲○」之印文係屬真正，
      已為兩造所不爭執，依前述說明，甲○抗辯系爭2 紙支票
      發票人之印文係夏金珠盜取其之印章所蓋用等情，自應負
      舉證之責。甲○抗辯夏金珠盜用其印章而偽造系爭2 紙支
      票乙節，除聲請訊問證人施秋玲、調取被乙○○向陽信商
      業銀行股份有限公司六龜簡易型分行（原為高新銀行，下
      稱六龜分行）申請支票之相關資料、提出甲存帳戶交易明
      細為證外，並引用證人張美玫、施秀鴛、陳玉華、邱煥章
      、李清發於本院95年度旗簡字第273 號、96年度簡上第46
      號給付票款事件之證詞為其論據。
    2.經查：
    (1)六龜分行受理客戶領取空白支票時，需向客戶收取空白票
      據領取證，並核對其印鑑與原留印鑑相符即核發空白支票
      ，並無本人簽章或親領之規範，與一般存戶提款作業無異
      等情，已有陽信銀行六龜分行95年11月29日陽信六龜字第
      49號函文附卷可查（95年度旗簡字第127 頁）。六龜分行
      於核發空白支票既僅核對印鑑章是否相符，而不要求應由
      本人簽章或親自領取，是系爭支票之領取證亦無法證明系
      爭支票係夏金珠向六龜分行申領進而盜用甲○之印章所偽
      造。
    (2)證人施秋玲雖於原審證稱：夏金珠曾表示，木森林園藝坊
      由甲○負責管理，其負責財務，所以可以拿到甲○的票。
      夏金珠在93年2 月間至94年10月間陸續持10至20張甲○的
      支票，向其調現，後來其開設的店要開幕了，資金比較緊
      ，就不再收甲○的票，因為夏金珠感覺很怕讓甲○知道，
      好像是盜開的，不知道要不要把票軋進去，直到95年4 月
      間，夏金珠才親口向其承認有到盜開甲○之支票等語（原
      審卷第第158 至162 頁）。證人施秋玲自93年2 月起即開
      始收受夏金珠交付之甲○的支票，直至94年10月止，期間
      長達1 年8 個月，數量約10至20張，足見證人施秋玲與夏
      金珠往來頻繁，如證人施邱玲在夏金珠向持甲○之支票向
      其調現時，曾懷疑夏金珠交付之支票係屬偽造，為保全其
      自身權益，豈有可能不向甲○求證而繼續收受夏金珠交付
      之甲○票據多達10至20張，證人證述其與夏金珠往來之過
      程，實有違常理。況且，施秋玲所知悉者僅有夏金珠曾向
      其坦承盜開甲○之支票，至於係何紙支票，並不明確，尚
      難以其證詞認定系爭支票確為夏金珠盜用甲○印章所偽造
      。
    (3)證人陳玉華、邱煥章、李清發雖均曾於本院95年度旗簡字
      第273 號給付票款事件之言詞辯論期日證稱：夏金珠曾表
      示係盜用甲○之支票等語。然證人均係在甲○與訴外人黃
      德和給付票款事件，就黃德和執以向甲○請求票款之支票
      是否為夏金珠偽造乙節所為之證述。證人並未指明於系爭
      支票亦有遭盜用印章而偽造之情形，因縱使夏金珠曾有如
      證人所述盜用甲○印章簽發票據之情形，亦僅限於證人所
      指之情形，尚無法推論凡夏金珠交付之甲○簽發支票據均
      為偽造。況且，證人陳玉華另證稱：夏金珠有無盜開其他
      支票，夏金珠並未告訴伊等語（95年度旗簡字第273 號卷
      言詞辯論筆錄），甲○以此抗辯系爭支票係遭夏金珠盜用
      印章所偽造云云，尚無可採。
    (4)證人施秀鴛固曾於本院96年度簡上字46號給付票款事件中
      證稱：其曾經聽施秋玲說，夏金珠自陳有盜開甲○之支票
      等語。惟此乃施秀鴛聽聞第三人所言，就夏金珠偽造支票
      之事實，並非親身經歷，尚難據信為真。再者，依施秀鴛
      之證詞，夏金珠係僅泛稱有盜開甲○之票據，並未明確供
      述所盜開之票據為何，自難以此逕認系爭票據亦為夏金珠
      盜用甲○印章而盜開自明，且施秀鴛亦證稱：伊與夏金珠
      為朋友關係，於93年間就有借款給夏金珠，就算知道夏金
      珠有盜開甲○的票，伊仍然繼續借給他，而夏金珠也多次
      用甲○的票來支付木森林餐廳叫瓦斯的錢，就伊所知，夏
      金珠不論是貨款或借款，均有用甲○的票等語在卷（本院
      96年度簡上字46號卷第47至51頁），堪認夏金珠確有長期
      使用以甲○為發票人之支票支付木森林餐廳對外所積欠之
      款項。是夏金珠既有長期使用甲○票據支付木森林所欠款
      項之事實，甲○豈有可能不知情，則系爭支票是否確係遭
      夏金珠盜用甲○印章所偽造，仍有疑義。
    (5)證人張美玫於本院96年度簡上字46號給付票款事件到庭證
      稱：93年間夏金珠持甲○之支票向其借款時，其即曾向甲
      ○求證，甲○表示未同意夏金珠開票，其便要求甲○妥適
      保管支票，後來又有1 次，其也有打電話向甲○確認，嗣
      於94年底，夏金珠持甲○之支票向其訂購貨品，後來其打
      電話問甲○說為何連幾千元也要開票，甲○表示貨款與其
      無關，係夏金珠與證人之間的事，要求證人不要收受夏金
      珠交付的票據雙方並因而吵了起來（本院96年度簡上字46
      號卷第68至72頁）。是由證人張美玫上開證詞可知，早於
      93年間，甲○即經證人張美玫告知有關夏金珠持其支票對
      外行使之情事，且持續至94年底間，證人張美玫已向甲○
      查詢是否有同意夏金珠簽發支票，共計達3 次。是此，甲
      ○既經他人多次提醒，然夏金珠卻仍繼續持甲○之支票與
      他人交易，則甲○辯稱其未授權夏金珠簽發支票，直至遭
      執票人請求給付票款時始知有遭夏金珠盜用印章偽造支票
      之情云云，尚難信屬真實，自不足採。
    (6)綜上，甲○抗辯系爭支票係遭夏金珠盜用印章所偽造云云
      ，並無可採。
  (二)甲○抗辯系爭2紙支票之原因關係不存在，有無理由？
    1.按本票乃文義證券及無因證券，本票上之權利義務，依票
      上所載文義定之，與其基礎之原因關係各自獨立。故本票
      上權利之行使，不以其原因關係存在為前提。惟票據債務
      人以自己與執票人間所存抗辯事由，對抗執票人，仍非法
      所不許。乙○○主張系爭支票係夏金珠代表木森林園藝坊
      向乙○○購買傢俱時所交付，所有傢俱均先送達木森林園
      藝坊後，才依夏金珠指示送至他處，甲○否認之。依乙○
      ○所主張系爭支票之原因關係，乃係兩造間之傢俱買賣貨
      款債務，即兩造為系爭支票之直接前後手，票據債務人即
      甲○自得抗辯兩造間之原因關係不存在。
    2.經查：
      乙○○主張系爭支票係夏金珠代表木森林園藝坊向其購買
      傢俱時所交付，所有傢俱均先送達木森林園藝坊，兩造亦
      曾於95年7 月28日就系爭票據號碼KS0000000 號支票協議
      確認傢俱貨款為7 萬元，系爭票據號碼KS0000000 號支票
      並未在協議範圍內等語，並提出收據約書、估價單2 紙為
      憑。而從卷附木森林園藝坊之營利事業登記證可知（原審
      卷第144 至146 頁），甲○於92年6 月19日起至95年7 月
      3 日止擔任木森林園藝坊獨資之負責人，應可認定。又觀
      之兩造於95年7 月28日簽立收據約書1 紙，收據約書記載
      「茲收到甲○先生傢俱貨款貳萬元正，餘款五萬元八月三
      十一日前歸還，嗣餘款結清後，乙○○先生所持本人支票
      歸還」，足見，乙○○主張兩造間確有傢俱貨款7 萬元之
      債務關係，應屬有據。甲○雖否認收據約書所載傢俱貨款
      之債務，然收據約書係屬真正乃兩造所不爭執，甲○否認
      收據約書所載傢俱貨款債務，並未舉證證明之，自難採信
      。至於超出收據約書所載之7 萬元以外之傢俱貨款，自乙
      ○○提出貨款之估價單2 紙以觀，其中一張所載之抬頭為
      「自在山居」，另一張抬頭名稱雖未為記載，惟亦記載「
      舊潭23號」（原審卷第211 、212 頁），而自在山居地址
      即為舊潭23號，此乃兩造所不爭執。自難以此認定兩造間
      於超出7 萬元之範圍外，尚有傢俱貨款之債務關係存在。
      是以，甲○抗辯系爭支票之原因關係，超出7 萬元部分不
      存在，應屬可採。兩造間僅有7 萬元之傢俱貨款關係，而
      甲○亦已給付乙○○5 萬元，已為兩造所不爭執，則乙○
      ○僅得再向甲○請求2 萬元，逾此範圍之請求，並無可採
      。
七、綜上所述，甲○無法證明系爭支票係遭夏金珠盜用印章所偽
    造，自應負票據責任，然兩造就系爭票據之原因關係，僅有
    7 萬元之傢俱貨款，而甲○已給付乙○○5 萬元，則乙○○
    請求甲○給付票款2 萬元及自95年7 月3 日起至清償日止，
    按年息百分之6 計算之利息，為有理由，應予准許，逾此範
    圍之請求，並無理由，應予駁回。原審判決甲○應給付乙○
    ○2 萬元及自95年7 月3 日起至清償日止，按年息百分之6
    計算之利息，並依職權為假執行之宣告，理由雖屬不當，然
    結果並無二致，仍應予以維持。乙○○就原審駁回給付逾2
    萬元部分提起上訴，甲○就原審命其給付2 萬元及法定遲延
    利息部分提起上訴，均無理由，應予駁回。
八、據上論結，兩造之上訴均無理由，依民事訴訟法第436 條之
    1 第3 項、第449 條第2 項、第463 條、第78條，判決如主
    文。
中    華    民    國    98    年    7     月    30    日
                  民事第三庭    審判長法  官  朱玲瑤
                                      法  官  李嘉益
                                      法  官  陳宛榆
正本係照原本作成。
本判決不得上訴。
中    華    民    國    98    年    7     月    30    日
                                      書記官  曹德英
┌───────────────────────────────────┐
│附表：                                                                │
├──┬───┬────────┬──────┬─────┬──────┤
│編號│發票人│付  款  人      │發票日      │票面金額  │支票號碼    │
├──┼───┼────────┼──────┼─────┼──────┤
│001 │甲○  │高新銀行六龜分行│95年6月30日 │132,700元 │KS0000000   │
│    │      │                │            │          │            │
├──┼───┼────────┼──────┼─────┼──────┤
│002 │甲○  │高新銀行六龜分行│95年7月30日 │244,000元 │KS0000000   │
│    │      │                │            │          │            │
└──┴───┴────────┴──────┴─────┴──────┘


司法院資訊處製作；財團法人民間司法改革基金會備份。
